臺灣高等法院民事判決　八十九年度上易字第三九二號
　　　上　訴　人　乙○○
　　　被上訴人　　甲○○
右當事人間請求給付工程款事件，上訴人對於中華民國八十九年五月八日臺灣士林地
方法院八十七年度訴字第一二八三號第一審判決提起上訴，本院判決如左：
　 　 主　　　文
上訴駁回。
第二審訴訟費用由上訴人負擔。
原判決命上訴人給付被上訴人之利息，減縮為自八十七年七月十六日起算。
　　　事實及理由
一、被上訴人起訴主張：被上訴人於八十五年十二月間向上訴人承攬坐落於台北市北
　　投區○○○路四二巷七弄二號七樓住宅設計裝潢（下稱：系爭裝潢工程），被上
　　訴人於八十六年一月七日交付甲估價單，雙方約定承攬報酬為新台幣（下同）二
　　百一十五萬一千七百二十四元，旋於工程進行中，上訴人要求變更或追加、追減
　　工程，致有乙估價單，追加金額為六十萬六千六百九十元，以及丙估價單，追減
　　金額為一十九萬元，此外，上訴人就傢俱部分亦追加定作，連同追加部分所有傢
　　俱之總價，均載明於丁估價單，追加金額為八十二萬二千二百九十六元，加上設
　　計費共一十萬元，去掉零頭後合計為三百四十九萬元，此即總估價單之報價。被
　　上訴人於八十六年五月二十日完工交屋後，上訴人隨即遷入居住迄今，惟上訴人
　　僅給付其中二百九十萬元，尚欠五十九萬元未付，經被上訴人委請律師發函催討
　　，上訴人仍置之不理，爰依雙方承攬契約之法律關係，求為命上訴人給付五十九
　　萬元，及自八十六年七月三日起之法定遲延利息之判決。答辯聲明：駁回上訴。
　　（被上訴人於本院審理中已減縮聲明利息從催告翌日即八十七年七月十六日起算
　　，見本院卷第一一三頁）
二、上訴人則以：兩造於八十五年十二月間洽談系爭裝潢工程事宜，嗣雙方約定總價
　　在三百萬元之內完工。上訴人並質疑實木地板以三十坪計算顯然過多，故當時被
　　上訴人承諾此部分俟完工後依實鋪坪數核退款項，上訴人先後付款共計二百九十
　　萬元，保留尾款十萬元，待日後瑕疵修補完畢以及扣除地板不足坪數後結清。至
　　於八十六年九月間被上訴人送來所有估價單，除甲估價單外，其餘估價單均未經
　　上訴人同意，上訴人不曾為任何追加或追減之要求，被上訴人指稱乙、丙、丁估
　　價單上之工作項目係上訴人要求追加或追減均不實在，並應由被上訴人負舉證責
　　任。且兩造於商量過程中，被上訴人自始即同意不另收設計費，該設計費包括於
　　整個裝潢費用中，甚至甲估價單上之管理費百分之十亦同意不另收取，不料，被
　　上訴人竟於總估價單上擅自增列設計費。此外，因兩造約定之地板工程是全室鋪
　　實木地板（含四分夾板、防水布），總價一十八萬六千元，被上訴人竟以銘木混
　　充實木地板，且未鋪設四分夾板及防水布詐騙上訴人，八十六年七月間因地板品
　　質不良，陸續變黑，致上訴人受損害，基於民法第一百八十四條第一項前段，對
　　於被上訴人有一十八萬六千元之損害賠償請求權。主臥室觀景窗因被上訴人設計
    不良而漏水，上訴人對被上訴人有一萬五千元之損害賠償請求權。上開兩項上訴
    人所受損害金額合計為二十萬零一千元，上訴人主張與十萬元之尾款相抵銷，上
    訴人即無積欠被上訴人任何款項等語，資為抗辯。上訴聲明：(一)、原判決不利
    上訴人部分廢棄。(二)、右廢棄部分駁回被上訴人第一審之訴。
    （原判決命上訴人應給付被上訴人新台幣五十六萬九千六百七十五元，及自民國
    八十六年七月三日起，至清償日止，按週年利率百分之五計算之利息。駁回被上
    訴人其餘之訴。上訴人就其不利益部分上訴，被上訴人就被駁回部分，並未上訴
    ）。
三、被上訴人主張其於八十五年十二月間向上訴人承攬系爭裝潢工程，雙方初始約定
    承攬報酬為二百一十五萬一千七百二十四元，約定工作項目如甲估價單所示一節
    業已完工交付，為上訴人所自認，且有甲估價單影本在卷可稽，應認為實在。至
    於被上訴人主張系爭裝潢工程約定之施作項目詳如甲、乙、丁估價單所列（除丙
    估價單所列追減項目外），約定工程總價為三百四十九萬元，均已施作、安裝於
    上訴人住宅，則為上訴人所否認，上訴人雖辯稱：兩造間約定依甲估價單原總價
    二百三十四萬零七百四十六元，刪減廚房鋁窗自理項目，並更改主臥室推拉門為
    衣櫃，以及修改主臥室進衛浴之門，大門硫化門加木皮，總價改定為二百二十四
    萬元，此外，另加廚具二十五萬元，窗簾十五萬元，傢俱三十萬元共二百九十四
    萬元，又另加熱水器及加壓馬達﹐雙方最後約定總價在三百萬元之內完工，此外
    ，絕無追加減任何工程或設備云云。然查：
(一)、據上訴人自承八十六年初與被上訴人討論、議價之甲估價單（即八十六年一月
      三日之估價單）觀之，原總價（不含管理費）固系二百三十四萬餘元，然之所
      以減為二百十五萬餘元，乃是刪減鋁窗工程、主臥室矮櫃、客房衣櫃、圓轉角
      櫃、客房及書房花格鋁窗等工程後之總價，(見原審卷第八至十三頁甲估價單
      上刪除之項目) 與上訴人所稱減除鋁窗及更改推拉門為衣櫃等情形並不相符。
      況果兩造經詳細討論後，尚有更改「主臥室推拉門為衣櫃、修改主臥室進衛浴
      之門及大門硫化門加木皮之約定」，並定總價為二百二十四萬元，何以未經載
      明於雙方議定之估價單上？又被上訴人果承諾廚具二十五萬、窗簾十五萬˙˙
      ˙等，又為何未同時註明於甲估價單，以便雙方遵循？(甲估價單上均無此記
      載) 足見上訴人所稱雙方已洽定家具細節，最後約定總價三百萬元內完工云云
      ，並不實在。
(二)、另上訴人辯稱除甲估價單所列工程外，只與被上訴人約定追加施作廚具、窗簾
      、家具以及熱水器、加壓馬達等五項，並未指示追加工程項目云云，惟查仔細
      對照甲、乙、丁估價單所列工程項目（丙估價單為追減工程），如上訴人並未
　　　指示追加，則被上訴人豈有任意將未包括於約定範圍內之矮櫃改為神明櫃（乙
　　　估價單裝修工程第二項，見原審卷第十四頁）、未約定之衛浴配件、燈具工程
　　　部分裝於上訴人住宅（丁估價單第四、五項，見原審卷第二一至二二頁），且
　　　無端增作原於甲估價單業已刪除之「小孩房層板櫃」（對照甲估價單參第十七
　　　項，見原審卷第十頁，及乙估價單裝修工程第九項，見原審卷第十四頁）及「
　　　客房衣櫃」（對照甲估價單參第十四項，見原審卷第十頁，及乙估價單裝修工
　　　程第十二項，見原審卷第十四頁）。然上訴人卻未及時向被上訴人查問詢明之
　　　理？。足見兩造間對於衛浴配件、燈具、客房衣櫃、神明櫃等追加工程之施作
　　　，亦應有承攬之合意。
(三)、且證人即系爭裝潢工程施作當時協助被上訴人承作員工蔡碧芳證稱：「當時第
      一次約定價款三百萬元，不包含客房及嬰兒房，後來被上訴人與上訴人再追加
      ，當時我也在場，當時許小姐（即上訴人）有說要追加客房及嬰兒房之傢俱部
      分，我們有告知許小姐，追加部分要付錢，說實做實收，：：，當時上訴人是
      說她要的傢俱種類，並沒有指定廠牌及品質，所以我們要經過訪價，才能向許
      小姐報價。我們當時有告知上訴人，如果收到貨品及估價單，不滿意可退貨。
      」、「設計裝潢費原來三百萬元，含主臥室、客廳及餐廳傢俱。：：，本來客
      房及嬰兒房是有一些硬體（木作）設施有包含在三百萬內，但後來追加活動傢
      俱，因尺寸大小不合，會修改固定木作部分。」、「廚具不包含在三百萬元內
      ，：：，另外客房及嬰兒房之窗簾不包括在三百萬元內。」、「三百萬元包括
      硬體工程部分及客房、嬰兒房的硬體（工程）。」等語（見原審卷第一七六至
      一七八頁），上訴人復未能舉證證明兩造所約定三百萬元之工程款，施工項目
      包括客房及嬰兒房之傢俱與固定木作部分之修改工程，上訴人空言抗辯系爭裝
      潢工程所有施作項目工程款共計三百萬元云云，尚屬無據。
(四)、又證人即系爭裝潢工程施作當時承包約三分之二工程之包商顏永鴻於原審結證
　　　稱：「被上訴人與我之間有追加、減過，追加比較多」（見原審卷第一九八頁
　　　），雖證人不知兩造間有無追加、刪減之約定，然實際施作既有追加，如均已
　　　包含於三百萬元之內，被上訴人加作不能向上訴人請求報酬，卻要增加對包商
　　　顏永鴻之給付，被上訴人豈可能賠錢擅自增作？由此足以反證上訴人所辯不合
　　　情理，難以採信。
(五)、上訴人另提出佳曄建設有限公司之證明書，辯稱上訴人購置之新屋，於交屋時
      ，已有衛浴、硫化門、防盜感應裝置等配備，豈有拆除重新施作之理云云。惟
　　　查上訴人自認改作廚具設備二十五萬元，（見原審卷第六三頁）則上訴人既已
　　　自家曄建設公司點領全套歐化櫃具組，豈有捨棄全新配備不用，要求被上訴人
　　　另改作廚具之理？足證被上訴人主張，上訴人考量室內裝潢整體協調，要求被
　　　上訴人改作木門、更換衛浴等配件等語，應可採信。從而上訴人以自建設公司
　　　受領新屋已有部分設備為由，主張被上訴人未經其同意追加，自行加作工程，
　　　顯有不實。
(六)、至於上訴人一再辯稱大門硫化門加木皮、原木雕花踢腳板云云，惟觀諸估價單
      ，並無任何所謂大門硫化門加木皮之記載，項目中亦僅有全室踢腳板乙項並無
　　　雕花字眼，顯見上訴人所辯與客觀證物（估價單）不符，難以採信。是被上訴
　　　人主張，上訴人為求美觀一致性而要被上訴人施作木門工程，應可採信。不容
　　　上訴人事後推諉而否認追加工程情事。
(七)、上訴人雖又援引訴外人顏永鴻傳真予訴外人魏玉芬之估價單，辯稱兩造裝潢工
      程並無開工後追加木作工程情事云云；惟查上訴人援引之顏估價單，根據證人
      魏玉芬之證詞，該估價單乃魏玉芬之醫生朋友向顏永鴻請求承作另案工程時之
　　　「要約引誘文件」，（見本院卷第一一一頁）姑不論其真實性尚待上訴人證實
　　　，且與本件訴訟亦無直接關聯；甚且從其內容日期之記載（大約八十五年十二
　　　月間），亦足證該估價單乃屬最初之估價參考，根本無從以該估價單了解本件
　　　系爭裝潢工程最後完工項目有無追加減情事。是上訴人執該無關聯之參考文件
　　　，指摘兩造間並無開工後追加工程之情事，顯非可採。
(八)、綜上所述，兩造就系爭裝潢工程約定之施作項目除甲估價單所列項目外，並追
      加乙、丁估價單所列施作、安裝項目（丙估價單所列追減項目），堪予認定。
      上訴人否認乙、丁估價單上所列施工項目均未經其同意，係被上訴人自行記載
      自行追加施作，不足採信。
五、上訴人雖又辯稱：實際鋪設地板之面積應不足三十坪，被上訴人應依承諾按實鋪
    坪數核退部分工程款云云。經查，上訴人自承依權狀所載上訴人住宅之室內面積
    坪數為三十一點七八坪（見原審卷第三二頁），明顯大於被上訴人主張鋪設地板
    之坪數，且上訴人委請被上訴人設計時，要求將陽台打通，廚房且改為主臥室之
    一部份，則被上訴人施作坪數自當較權狀所示室內面積坪數為大，至其面積及長
    度之核算，按常識判斷亦清楚明白有損耗，豈能如上訴人苛扣櫃子等佔據面積後
    之平面圖面之計算法，上訴人執此苛刻而不合理之算法抗辯，已非可採。況此為
    有利於上訴人之事實，依法應由上訴人負舉證責任。惟上訴人就此迄未能舉證以
    實其說，自難採信。
六、又被上訴人主張兩造約定系爭裝潢工程設計費為一十萬元部分，為上訴人所否認
    ，上訴人辯稱：兩造約定設計費包括在整個裝潢費用中，被上訴人自始同意不另
    收取，況上訴人住宅之室內坪數為三十一點八七坪，被上訴人明細表上卻以四十
    坪計算設計費等語。經查：
(一)、上訴人對於被上訴人承攬系爭裝潢工程，包含設計工作在內，並無爭執，因此
      ，被上訴人對於上訴人就設計工作有報酬請求權，應予認定。關於本件設計費
      有爭執者，首先為該筆設計費用被上訴人是否同意包括在整個裝潢費用中，不
      另收取。觀諸被上訴人提出之所有估價單，對於各項工程之細目材料名稱、規
      格、數量、單價、總價之費用核算方式記載甚為詳明，未見包含有設計費用之
      項目。至管理費用與設計費之性質與計費方式均不同（參見甲、乙、丁估價單
      上管理費用欄），甚難以被上訴人不收取管理費，逕行推論被上訴人亦同意不
      收取設計費。此外，上訴人並未舉證證明被上訴人同意除裝潢費用外，不另計
      收設計費，是上訴人所辯，不足採信。
(二)、次應審究者厥為，兩造約定之設計費用為多少？被上訴人主張兩造約定之設計
      費為一十萬元，至於總估價單上記載之坪數（四十坪）以及單價（二千五百元
      ），是為求方便而記載，實際上並非以所有權狀所登載之坪數，依每坪二千五
      百元計算等語，為上訴人所否認，上訴人並辯稱：上訴人住宅之室內坪數為三
      十一點八七坪，被上訴人明細表上卻以四十坪計算設計費，顯有不符等語。查
      被上訴人對於兩造就設計費用約定為一十萬元之事實，未能舉證證明，難以採
      信。上訴人自承其住宅之室內坪數為三一點八七坪，而被上訴人關於設計費之
      計算，就超過三一點八七坪之面積，未能提出任何依據佐證，故被上訴人請求
      上訴人給付設計費七萬九千六百七十五元（即三十一點八七坪乘以每坪二千五
      百元），為有理由，逾越此範圍之請求，即屬無據。
七、上訴人主張兩造約定之地板工程是全室鋪實木地板（含四分夾板、防水布），總
    價一十八萬六千元，被上訴人竟以上訴人之外行，以銘木混充實木地板，且未鋪
    設四分夾板及防水布詐騙上訴人，八十六年七月間因地板品質不良，陸續變黑，
    經被上訴人之包工顏永鴻前來維修，經撬開地板始知上情，被上訴人顯有故意欺
    騙之嫌，致上訴人受損害，不但實木地板與銘木地板價格相差甚鉅，且因被上訴
    人提供之地板品質甚差，地板陸續變黑，受損待修，被上訴人自知無法隱瞞，遂
    於八十六年九月間送來追減之丙估價單，足見被上訴人做賊心虛，上訴人基於民
    法第一百八十四條第一項前段，對於被上訴人有一十八萬六千元之損害賠償請求
    權。同時，上訴人住宅主臥室觀景窗因被上訴人設計不良而漏水，為改善漏水情
    形，上訴人不得已另加裝遮陽板，花費一萬五千元，此亦為上訴人所受損害，依
    民法第一百八十四條第一項前段，上訴人對被上訴人有一萬五千元之損害賠償請
    求權。上開兩項上訴人所受損害金額合計為二十萬零一千元，上訴人主張與承攬
    之報酬相抵銷云云。經查：
(一)、兩造於系爭裝潢工程承攬契約中固約定「全室鋪實木地板（含四分夾板、防水
　　　布）」，惟被上訴人基於防水、防潮之考量，並未依約鋪設實木地板，改鋪「
　　　麗安企口無塵防水地板（含四分夾板、防潮布）」之事實，業據證人即被上訴
　　　人之包工顏永鴻證稱：「我的目的要防潮，因為實木地板比較容易吸潮，所以
　　　我才建議用防水地板，銘木地板防水性也不好，且較便宜。」、「：：，是我
　　　提供防水地板給施小姐（即被上訴人）看，她認為可以，我才以防水地板安裝
　　　，這是在當時比較新的建材。」等語（見原審卷第一九四頁），足見改鋪防水
　　　地板係出於包商專業之建議，並非被上訴人故意不履行。且依據顏永鴻向被上
　　　訴人請款之單據，被上訴人為上訴人住宅鋪設防水地板之成本為一十六萬六千
　　　三百二十元，（見原審卷第一五○頁），被上訴人以鋪設實木地板向上訴人報
　　　價則為一十八萬六千元，（見原審卷第十一頁）價差僅為一萬九千六百八十元
　　　，以被上訴人向上訴人承攬系爭裝潢工程之工程款高達三百餘萬元，被上訴人
　　　應無必要為賺取防水地板與實木地板一萬餘元之價差，而以欺騙之手段侵害上
　　　訴人之權利。況且，被上訴人亦隨即追減此部分之價差如丙估價單地板工程項
　　　目所示，共計退一萬五千元，換言之，全室鋪地板工程部分，被上訴人之利潤
　　　僅有區區四千六百八十元，益見被上訴人應無任何詐欺上訴人之故意或過失行
　　　為。至被上訴人鋪設之防水地板嗣後有逐漸發黑現象，縱認屬實，亦僅係系爭
　　　裝潢工程所鋪設之地板是否有瑕疵之問題，甚難憑此瑕疵逕認被上訴人對被告
　　　有何詐欺之故意或過失行為。從而，上訴人就此主張對於被上訴人有一十八萬
　　　六千元之侵權行為損害賠償請求權，並非可採。（至於上訴人如認被上訴人承
　　　攬之工作有瑕疵，僅得於定期催告修補瑕疵被拒絕後，行使解除權或請求減少
　　　報酬或損害賠償，而不得逕行拒絕給付全部報酬。且亦已逾一年瑕疵發現期間
　　　，參民法第四九三、四九四、四九五、四九八條，併此敘明。）
(二)、上訴人又主張其住宅主臥室觀景窗因被上訴人設計不良而漏水，侵害上訴人之
　　　權利，上訴人為改善漏水情形，自行加裝遮陽板花費一萬五千元，因此受有損
　　　害云云，為被上訴人所否認，證人即被上訴人之包工顏永鴻證稱：「因房子沒
　　　有陽台，雨水會直接潑在臥房，上訴人問我有何方法改善，我建議她做遮陽板
　　　，這並不是設計上有何錯。我不知道臥室是否有漏水。」、「（問：窗戶漏水
　　　是營造或設計的問題？）依我判斷是營造的問題。」等語（見原審卷第一九六
　　　、一九七頁），此外，上訴人復未舉證證明被上訴人有何設計不良之故意或過
　　　失行為，侵害上訴人之權利，因此，上訴人主張其對於被上訴人有一萬五千元
　　　之侵權行為損害賠償請求權，亦乏依據。
(三)、綜上，上訴人對於被上訴人並無上開侵權行為損害賠償請求權存在，自無從以
      此等債權與本院所認定被上訴人前揭債權主張抵銷。
八、按報酬，應於工作交付時給付之，無須交付者，應於工作完成給付之，民法第五
    百零五條第一項定有明文。兩造就被上訴人對於系爭裝潢工程所約定之工作項目
    ，已於八十六年五月二十日施作完成並交付上訴人，業據上訴人自承在卷（詳見
    原審卷第六四頁），且兩造間約定系爭裝潢工程應施作、追加之項目、金額以及
    應扣減之項目、金額，既如甲、乙、丙、丁估價單所示，以及被上訴人得向上訴
    人請求之設計費為七萬九千六百七十五元，均經上開認定，則被上訴人請求上訴
    人給付剩餘之工程款五十六萬九千六百七十五元，及自催告翌日即八十七年七月
　　十六日起，至清償日止，按週年利率百分之五計算之利息，應予准許。（超過此
　　範圍之請求，經原審駁回，被上訴人並未上訴）。是則原審判命上訴人就上開應
　　給付部分如數給付，於法並無不合。上訴意旨仍執前詞指摘原判決不當，求予廢
　　棄改判，為無理由，應予駁回。
九、本件事證已臻明確，兩造其餘之攻擊防禦方法及所提之證據，經審酌後認均無礙
    判決之結果，爰不予一一論述，附此敘明。
十、據上論結，本件上訴為無理由，爰判決如主文。
中　　　華　　　民　　　國　　九十一　　年　　 四   　　月　　 十六 　　日
　　　　　　　　　　　　　　　　　民事第十四庭
                                　　　審判長法　官　張　劍　男
                                　　　　　　法　官　蘇　芹　英
                                　　　　　　法　官　藍　文　祥
右正本係照原本作成。
不得上訴。
中　　　華　　　民　　　國　　九十一　　年　　 四　 　　月　　 十七 　　日
　　　　　　　　　　　　　　　　　　        書記官　顧　倪淑貞
